最  高  行  政  法  院  判  決
108年度上字第1039號
上  訴  人  楊岱燕                                
訴訟代理人  楊理安  律師
被 上訴 人  經濟部智慧財產局


代  表  人  洪淑敏              
上列當事人間商標註冊事件，上訴人對於中華民國108年8月22日
智慧財產法院108年度行商訴字第51號行政判決，提起上訴，本
院判決如下：
　　主  文
上訴駁回。
上訴審訴訟費用由上訴人負擔。
　　理  由
一、上訴人前於民國105年10月6日以「輕井澤鍋の物及圖」商標
    ，指定使用於當時商標法施行細則第19條所定商品及服務分
    類表第43類之「餐廳；旅館；冷熱飲料店；茶藝館；火鍋店
    ；咖啡廳；酒吧；飯店；點心吧；外燴；伙食包辦；快餐車
    ；拉麵店；燒烤店；涮涮鍋店；冰淇淋店；民宿；桌子椅子
    桌布及玻璃器皿出租；會場出租；除用於劇院或電視攝影棚
    外之燈光設備出租；提供露營住宿設備」服務，向被上訴人
    申請註冊(下稱系爭申請商標)。經被上訴人審查，認系爭申
    請商標有商標法第30條第1項第8款規定之情形，應不准註冊
    ，以107年12月14日商標核駁第393726號審定書為核駁之處
    分（下稱原處分)。上訴人不服，循序提起行政訴訟，並聲
    明：⒈撤銷訴願決定及原處分。⒉被上訴人應就系爭申請商標
    註冊案作成准予註冊之審定。經智慧財產法院(110年7月1日
    更名為智慧財產及商業法院，下稱原審)108年度行商訴字第
    51號行政判決（下稱原判決）駁回其訴後，提起本件上訴。
二、上訴人起訴主張及被上訴人於原審之聲明及答辯，均引用原
    判決之記載。
三、原審斟酌全辯論意旨及調查證據之結果，駁回上訴人之訴，
    略以：㈠系爭申請商標予一般消費者寓目之主要印象應為所
    佔比例最大之中文字「輕井澤」三字。「輕井澤」為日本知
    名避暑勝地，其知名度已為臺灣消費者所熟知，上訴人以知
    名日本地名「輕井澤」作為商標主要識別主體，客觀上確有
    足使消費者以其對日本輕井澤之既有印象及認知，進而誤認
    誤信系爭申請商標所指定服務或服務所涉用品源自日本輕井
    澤地區，或與該地區有所關聯，而對其表彰服務之來源地發
    生誤認誤信之虞。㈡商標法第30條第1項第8款並未限定須為
    該產地著名產品，故雖日本輕井澤當地或非以火鍋店服務提
    供而著名，但系爭申請商標係以「輕井澤」三字為主要識別
    文字，而引導相關消費者喚起對日本輕井澤之認知，客觀上
    已足使相關消費者誤認系爭申請商標所指定提供之商品或服
    務係源自輕井澤。再者，上訴人官方網站亦載有「日本鍋物
    第一品牌」、「1967年日本井上先生於長野縣輕井澤町創立
    日本輕井澤鍋物……」，相關新聞報導之內容亦稱「輕井澤餐
    廳創辦人遠赴日本學藝，才把湯頭帶回臺灣」、「取了個日
    本地名輕井澤當店名、裝潢走原汁原味日式京都風格」、「
    輕井澤的湯頭……最後加入日本空運來台的獨家配方」，更足
    以加深臺灣相關消費者誤認誤信系爭申請商標所指定服務或
    服務所涉用品源自日本輕井澤地區，或與該地區有所關聯。
    上訴人所提問卷調查表無法證明系爭申請商標指定使用於火
    鍋店服務，已使臺灣中、南部消費者之認知超脫日本地名意
    義，而取得商標識別性之第二意義，反可證明輕井澤對於臺
    灣消費者之主要認知是日本知名觀光景點。㈢上訴人所舉多
    筆同為日本著名地名卻經核准註冊商標之前案，均非輕井澤
    三字，顯見被上訴人並未於其他類別核准輕井澤之註冊，自
    無違反無正當理由不得為差別待遇之行政自我拘束原則。㈣
    綜上，系爭申請商標有使公眾誤認誤信其商品或服務之性質
    、品質或產地來源係日本長野縣輕井澤地區之虞，而有商標
    法第30條第1項第8款所定不得註冊之情形，被上訴人所為系
    爭申請商標不得註冊，應予核駁之審定，並無違誤，訴願決
    定予以維持，核無不合。上訴人訴請撤銷，並命被上訴人應
    為准許系爭申請商標註冊之審定，為無理由，應予駁回。
四、本院查：
　㈠按商標法第30條第1項第8款規定：「商標有下列情形之一，
    不得註冊：……八、使公眾誤認誤信其商品或服務之性質、品
    質或產地之虞者。」上開條文之規範目的，在於防止商標構
    成要素之圖樣、文字等，與其指定之商品或服務間有不實關
    係，防止消費者因商標表徵之外觀、讀音或觀念等與指定使
    用之商品或服務不相符合，致消費者誤認誤信而予購入，而
    受不測損害。有關性質、品質或產地誤認誤信之虞有無之判
    斷，應從商標本身圖樣文字整體的外觀、觀念或讀音等觀察
    ，以商標給予消費者的印象，加上與商標指定之商品或服務
    之聯結，考量指定商品或服務在市場交易之實際情事，以指
    定商品或服務消費者之認識、感知為基準，從商標自體本身
    直接客觀判斷，是否消費者所認識之商品或服務，在實際使
    用上有異於其所認知之性質、品質或產地等，致消費者有誤
    認誤信之虞。
　㈡系爭申請商標圖樣係由右上方極小之紅色「李峰」印章落款
    圖形、位於圖樣中心明顯比例較大的直書中文「輕井澤」及
    左下方偏小字樣「鍋の物」之營業說明文字所構成，應以「
    輕井澤」為予一般消費者主要寓目印象之識別部分。「輕井
    澤」為日本知名的避暑勝地，曾舉辦多項國際大型運動比賽
    及會議，並為國際媒體及世人所知。又據日本輕井澤町公所
    統計資料顯示，西元2013年至2017年到訪之外國旅客高達7
    、800多萬人，可見輕井澤地區受旅客歡迎之程度。再參考
    日本政府觀光局（JNTO）網站提供之都道府縣別外國遊客人
    數統計資料，自2011年起至2017年共連續7年，臺灣遊客每
    年至日本長野縣之總數為各國遊客之冠，再輔以日本長野縣
    觀光部所作「觀光地利用者統計調查結果」之縣內主要觀光
    地排名，自2010年起至2017年止，輕井澤町除於2015年曾經
    名列第2名外，每年皆為日本長野縣觀光地排名榜首。此外
    ，由臺灣國內知名旅遊論壇「背包客棧」網站資料可知，臺
    灣旅客到訪日本長野縣景點中，前10名景點即有8名均分布
    於輕井澤地區，綜合上開資料應可證日本輕井澤地區之知名
    度，已為臺灣消費者所熟知。系爭申請商標以知名日本地名
    「輕井澤」作為商標主要識別主體，指定使用於「餐廳；旅
    館；冷熱飲料店；茶藝館；火鍋店；咖啡廳；酒吧；飯店；
    點心吧；外燴；伙食包辦；快餐車；拉麵店；燒烤店；涮涮
    鍋店；冰淇淋店；民宿；桌子椅子桌布及玻璃器皿出租；會
    場出租；除用於劇院或電視攝影棚外之燈光設備出租；提供
    露營住宿設備」服務，客觀上確有足使消費者以其對日本輕
    井澤之既有印象及認知，進而誤認誤信系爭申請商標所指定
    服務或服務所涉用品源自日本輕井澤地區，或與該地區有所
    關聯，而對其表彰服務之來源地發生誤認誤信之虞等情，業
    據原審論明，經核並無違反經驗法則、論理法則。
　㈢商標是否有致公眾誤認誤信其商品或服務之產地之虞，不以
    商品製造地或服務提供地為限，舉凡與商品或服務之來源地
    相關者，如商品、服務之管理地、研發地、設計地、行銷地
    ，或商品服務之成分、原料之製造地或實施地均屬之。系爭
    申請商標以斗大之「輕井澤」作為商標圖樣主要識別部分，
    上訴人官網並標示「日本鍋物第一品牌蔓延三百年歷史」標
    語，網站會社概要關於「輕井澤鍋物」緣起亦記載：「師承
    井上老師傅習日式鍋物基礎，1967年日本井上先生於長野縣
    輕井澤町創立日本輕井澤鍋物僅22席的食堂，食客大排長龍
    ，就為了品嚐井上先生每日用心熬煮的鮮美湯底，40餘年從
    未間斷，2002年井上先生除將本身獨家湯頭秘方授權，更針
    對台灣食客，再費心調配出口感較淡，但味道還是鮮美的日
    式鍋物湯…」(見原處分第6頁)足證無論由系爭申請商標圖樣
    ，或上訴人實際使用情形，皆有傳達其服務或服務所涉用品
    源自於日本輕井澤。此外，消費者所撰食記文章或評論記載
    ：「位於台中的『輕井澤』鍋物店，源起於日本一間小火鍋店
    ，經老闆三顧茅廬才取得販售湯頭原汁，於是以產地空運送
    的黃金湯底，研發出『昆布、和風…』等6種湯頭」、「…店名
    是以風景名聞日本的『輕井澤』命名。原來在四十多年前，當
    地有位老師傅，透過他用心熬煮的火鍋湯底，每天總有絡繹
    不絕的饕客慕名而來。多年後，台灣之子-王振模，師承其
    下並將其引進台灣，成為中部極具規模的連鎖餐廳…」、「
    來自日本長野縣輕井澤有名的日式小火鍋～這家在台中已經
    人氣很久了捏」、「輕井澤係日本一個地方，雖然我唔知這
    間餐廳是不是輕井澤出名的美食，但也非常的好食很有日本
    味。」（見原處分第6至7頁）顯見已有相關消費者高度相信
    系爭申請商標所指之地理區域「輕井澤」與其服務之來源地
    有所關聯，準此，自堪認系爭申請商標有使公眾誤認誤信其
    服務之產地之虞。上訴意旨主張：火鍋店、涮涮鍋店等服務
    並非輕井澤之特產，國人縱知悉輕井澤為日本旅遊勝地，亦
    不可能對上訴人銷售之服務來自於輕井澤產生聯想，故系爭
    申請商標對於相關消費者之購買決策並無實質影響之危險，
    原判決對於系爭申請商標究竟會對公眾產生何種誤認誤信有
    判決不備理由之違背法令云云，核屬其個人之主觀見解及就
    原審認定事實、證據取捨之職權行使事項為指摘，並無可採
    。
　㈣上訴人主張：依其於原審所提問卷調查表、部落客撰寫之食
    記文章、Google「輕井澤鍋の物」查詢結果，可證消費者均
    知系爭申請商標所指示者為「知名火鍋店」，依本院99年度
    判字第1324號判決見解，應認相關消費者客觀上陷於誤認誤
    信之可能性甚低，上訴人於原審係爭執「商標本體業已著名
    將使商標法第30條第1項第8款適用可能性大幅下降」，未主
    張後天識別性，原審誤解上訴人主張，稱上訴人未證明系爭
    申請商標已取得後天識別性等語，顯有判決不備理由之違背
    法令云云。然查，上訴人所提問卷調查表為其自行製作，對
    於抽樣方法、母體及樣本數、題目種類、結構安排、分析方
    法等均付之闕如，客觀性及正確性有疑，且部分問卷調查表
    之意見反映欄記載「希望團體訂位有折扣」、「貴火鍋之榨
    菜片太鹹可不採用」、「為甚麼紅茶不能續杯」、「劉雅柔
    服務很好」等語，顯見該等問卷調查表乃至輕井澤餐廳用餐
    顧客之意見回饋單，填載該問卷之顧客當然知悉輕井澤為餐
    廳店名，又上訴人所提消費者於105年至108年間撰寫之食記
    不僅數量不多，且亦僅能證明至輕井澤餐廳用餐之消費者對
    餐廳之評論，以上均無法證明公眾已清楚知悉系爭申請商標
    所指示者為我國火鍋店；上訴人所提Google查詢結果，所查
    詢之關鍵字為「輕井澤鍋の物」，當然指向輕井澤餐廳，但
    系爭申請商標整體商標圖樣主要識別部分為「輕井澤」，上
    開Google搜尋結果然仍無法證明「輕井澤」給予國人之印象
    已超越日本地理名稱。上訴人所舉本院99年度判字第1324號
    判決與本件情節不同，尚難比附援引，其主張系爭申請商標
    本體業已著名，相關消費者客觀上陷於誤認誤信之可能性甚
    低云云，並不足採。原判決就上訴人此部分主張未於理由中
    論駁，雖略有疏漏，但於結論無影響，尚非判決不備理由。
　㈤行政程序法第6條固規定：「行政行為，非有正當理由，不得
    為差別待遇。」惟行政法上之「平等原則」，並非指絕對、
    機械之形式上平等，而係指相同事物性質應為相同之處理，
    非有正當理由，不得為差別待遇而言；如事物性質不盡相同
    而為合理之各別處理，自非法所不許。商標申請准否，係採
    商標個案審查原則，在具體個案審究是否合法與適當，應視
    不同具體個案情節，正確認定事實與適用法律，並不受他案
    之拘束。又是否致公眾誤認誤信之虞，除考量商標本身圖樣
    外，尚應考量與商標指定之商品或服務之聯結、指定商品或
    服務在市場交易之實際情事判斷之，且應會隨著社會環境、
    消費者之認知及市場實際使用情形等時空背景之變遷而有差
    異。上訴人雖主張：被上訴人核准多筆地名商標，亦核准上
    訴人註冊第1572673號「輕井澤及設計圖」商標，卻核駁本
    件申請，顯然違反平等原則及行政自我拘束原則云云。然查
    ，上訴人所舉多筆同為地名卻經核准註冊之案例，經核該等
    商標圖案及指定使用之商品服務與本案並不相同，案情有別
    ，要難比附援引執為本案有利之佐證。另上訴人雖曾於101
    年4月3日以「輕井澤及設計圖」指定使用於第16類「事務用
    紙、濾紙、衛生紙、…紙製廣告牌」商品，向被上訴人申請
    註冊，嗣經被上訴人核准註冊為第0000000號商標，該商標
    圖樣與本件系爭申請商標予人主要寓目印象雖相同（僅為「
    輕井澤」三字為直書或橫書及「鍋の物」有無之不同），然
    該商標指定之商品服務類別為第16類，與本案為第43類並不
    相同，在市場交易之實際情事、予消費者之認知自有不同，
    是被上訴人因個案事實及證據樣態差異，於個案中調查審認
    結果而核准第0000000號商標之註冊，核屬另案是否妥適問
    題，因此，被上訴人依據商標個案審查原則，以原處分否准
    上訴人本件申請，與平等原則及行政自我拘束原則核無違誤
    。原判決漏未審酌上訴人於原審所提註冊第0000000號「輕
    井澤及設計圖」商標，謂上訴人所舉前案均非輕井澤三字，
    顯見被上訴人並未於其他類別核准輕井澤之註冊等語，此部
    分之論斷雖有未合，但於結論無影響，仍應予維持。
　㈥綜上所述，上訴人之主張核無可採，原判決將原處分及訴願
    決定均予維持，並駁回上訴人在原審之訴，核無違誤。上訴
    論旨，仍執前詞，指摘原判決違背法令，求予廢棄，為無理
    由，應予駁回。
五、據上論結，本件上訴為無理由，依智慧財產案件審理法第1
    條，行政訴訟法第255條第1項、第98條第1項前段，判決如
    主文。　
中　　華　　民　　國　　111 　年　　9 　　月　　29　　日
                    最高行政法院第四庭
                        審判長法  官  陳　國　成　
                              法  官　王　碧　芳
                              法  官　簡　慧　娟
                              法  官　蔡　紹　良
                              法  官　蔡　如　琪

以  上  正  本  證  明  與  原  本  無  異
中　　華　　民　　國　　111 　年　　9 　　月　　29　　日
　　　　　　　　　　　　　　　書記官　林　郁　芳